最高法院刑事判決　　　　　　一○○年度台上字第四六三七號
上　訴　人　莊進發
選任辯護人　向文英律師
上　訴　人　陳啟明
選任辯護人　黃雅萍律師　
上列上訴人等因強盜等罪案件，不服台灣高等法院台南分院中華
民國一００年六月十三日第二審更審判決（一００年度上更(一)字
第六一號，起訴案號：台灣台南地方法院檢察署九十六年度偵字
第一一一六一、一一二七五號），提起上訴，本院判決如下：
    主  文
原判決關於莊進發、陳啟明加重強盜部分均撤銷，發回台灣高等
法院台南分院。
其他上訴駁回。
    理  由
一、發回（強盜）部分：
本件原判決認定上訴人莊進發、陳啟明有如其事實欄所載之加重
強盜犯行，因而撤銷第一審該部分之科刑判決，改判仍論處莊進
發、陳啟明共同犯帶兇器踰越安全設備於夜間侵入住宅強盜罪
刑，固非無見。
惟查：(一)、審理事實之法院，對於被告有利及不利之證據，應一
律注意，詳為調查，綜合全案證據資料，本於經驗及論理法則以
定其取捨，並將取捨證據及得心證之理由於判決內詳為說明。故
有罪判決書對於被告有利之證據，如不加採納，必須說明其不予
採納之理由，否則即有判決不備理由之違法。原判決認定上訴人
等有所載加重強盜之犯行，依理由之說明，係依憑證人即被害人
莊峻源、證人莊畬婷、陳瓊芬分別於偵審之證詞為其部分論據（
見原判決第五頁第一行以下）。然依原判決之記載，上訴人等自
始否認有強盜犯行，辯稱係向莊峻源催討債務，並藉機教訓莊峻
源，所搜刮之財物係莊峻源叫其等自己拿取抵債。稽之卷證，陳
啟明於第一審時陳稱：「（你說要去跟莊峻源討債，是什麼債務
？）他欠我妻子錢，一筆五萬元（新台幣，下同）是他跟我太太
借的，一筆四萬五千元是合資買毒品的」（見第一審卷(一)第二三
三頁）；證人即被害人莊峻源同證稱：「（在你們認識的一年中
，陳啟明及他的妻子，與你有無金錢往來？）我欠陳啟明的老婆
錢」「（是什麼樣的錢？）我跟他老婆借的，沒有還。」「（一
共欠了多少？）好像借了兩次，總共十萬元的樣子」（見第一審
卷(二)第十頁）「（所以你跟陳啟明的妻子間有金錢糾紛，是應該
要償還的嗎？）是」（同上卷第十五頁）；證人莊畬婷於偵查時
證稱：有聽到莊峻源叫其中一人名字，說三八，要什麼拿走就好
，不要這樣（見第一一一六一號偵查卷第二七頁）；證人陳瓊芬
於上訴審時證稱：歹徒表示沒我的事，有些債務需處理，拿走之
物品等莊峻源清償債務之後再返還（見上訴審卷第一六九、一七
０頁）。上情如均無訛，似證述莊峻源有積欠陳啟明妻子債務，
而對陳啟明表示可自行取走財物，則陳啟明所辯係向被害人莊峻
源催討債務之詞，實情如何，自有究明釐清之必要，且莊峻源上
揭於第一審之證詞似屬對上訴人等有利之證據，原判決未敘明何
以不足採信之理由，徒以陳啟明就債務金額之供述，前後不一，
而為不利於上訴人等之認定，有判決不備理由及證據調查未盡之
違法。(二)、現行刑事訴訟法採行直接審理原則及言詞審理原則，
以保障被告之反對詰問權，但為兼顧現實需要及真實之發現，故
於同法第一百五十九條第一項規定：「被告以外之人於審判外之
言詞或書面陳述，除法律有規定者外，不得作為證據。」並於同
法第一百五十九條之一至第一百五十九條之四，分別明定傳聞證
據例外認有證據能力之情形，而刑事訴訟法第一百五十九條之五
之規定，乃肯認當事人對於傳聞證據有處分權，且於符合一定之
要件，例外賦予該傳聞證據取得證據能力。是以非傳聞證據，論
理上已無經由該條之規定而取得證據能力之必要，自非該條之適
用範圍。原判決理由謂本件其餘有關認定犯罪事實存否所引用之
證人證述及其他證據方法，上訴人等及其辯護人均表示同意作為
證據，而該等證據又查無顯不可信之情況，經審酌採納該等傳聞
證據，無礙上訴人等於訴訟程序上之彈劾詰問權利，認均合於刑
事訴訟法第一百五十九條之一第二項、之四、之五等規定，而有
證據能力等旨（見原判決第四頁(三)），將卷內所有傳聞及非傳聞
證據未予區分，均依前揭第一百五十九條之五等規定取得證據能
力，依上揭說明，即非適法。上訴意旨執以指摘原判決該部分不
當，非無理由，應認該部分仍有撤銷發回之原因。
二、駁回（妨害自由）部分：
按刑事訴訟法第三百七十七條規定，上訴於第三審法院，非以判
決違背法令為理由，不得為之。是提起第三審上訴，應以原判決
違背法令為理由，係屬法定要件。如果上訴理由書狀並未指摘原
判決有何違法，自應認其上訴為違背法律上之程式，予以駁回。
原判決依憑莊進發、陳啟明於偵審供承本件對被害人莊畬婷、陳
瓊芬妨害自由部分之犯罪事實及其他相關證據資料，認定渠等有
如其事實欄所載之剝奪行動自由犯行明確。而撤銷第一審之科刑
判決，改判另論處莊進發、陳啟明共同犯剝奪他人行動自由（陳
啟明累犯）罪刑，已詳述所憑之證據及其認定之理由。陳啟明上
訴意旨略稱：第一審判決未論處其妨害自由罪，原判決竟將其一
行為區分為二，另論以妨害自由之罪，已較第一審判決為重，有
違刑事訴訟法第三百七十條之規定，且未告知該罪名，給予其答
辯之機會，妨害其行使訴訟上之權利，審判程序亦有瑕疵等語。
莊進發則略以原審未審酌刑法第五十七條各款事項而為量刑，有
違比例原則等語。惟查：刑事訴訟法第三百七十條規定：由被告
上訴或為被告之利益而上訴者，第二審法院不得諭知較重於原審
判決之刑，但原審判決適用法條不當而撤銷之者，不在此限。本
件上訴人等於第一審判決後，固為己利益提起第二審上訴，惟經
原審審理結果，認定上訴人等有另萌剝奪陳瓊芬、莊畬婷行動自
由之犯意聯絡及行為，第一審判決有此部分未予論罪科刑之違法
，因而撤銷第一審之科刑判決，已說明其依憑之證據及判斷之理
由，無違背前揭不利益變更禁止之規定。又稽之原審審判筆錄，
審判長已告知上訴人等尚涉刑法第三百零二條第一項之妨害自由
罪名（見原審更(一)卷第八七頁背面），並給予答辯機會（同上卷
第八七頁以下筆錄），上訴意旨指摘原審踐行程序違法云云，顯
非依據卷內訴訟資料執為指摘。再量刑輕重，乃實體法上賦予法
院得依職權自由裁量之事項。苟已以行為人之責任為基礎，並審
酌刑法第五十七條各款所列情狀而未逾越法定刑度，即不得任意
指摘為違法。原判決已於理由內說明如何審酌刑法第五十七條各
款所列情狀而為莊進發所犯妨害自由部分刑之量定之理由，既未
逾越法定刑度或濫用其權限，無違法可言。上訴意旨，對於原判
決該部分究竟如何違背法令，並未依據卷內資料為具體之指摘，
難謂已符合首揭法定上訴要件，其等該部分之上訴均不合法律上
之程式，應予駁回。
據上論結，應依刑事訴訟法第三百九十五條前段、第三百九十七
條、第四百零一條，判決如主文。
中    華    民    國  一○○  年    八    月   十八   日
                      最高法院刑事第八庭
                          審判長法官  石  木  欽  
                                法官  洪  佳  濱  
                                法官  段  景  榕  
                                法官  周  煙  平  
                                法官  張  清  埤  
本件正本證明與原本無異
                                      書  記  官  
中    華    民    國  一○○  年    八    月  二十四  日
                                                    m